【裁判字號】    96,訴,3448
【裁判日期】    970118
【裁判案由】    偽造文書等
【裁判全文】
臺灣板橋地方法院刑事判決              96年度訴字第3448號
公  訴  人  臺灣板橋地方法院檢察署檢察官
被      告  丁○○
選任辯護人  連兆宗律師
上列被告因侵占等案件，經檢察官提起公訴（九十六年度偵字第
一七八三號），本院判決如下：
    主  文
丁○○無罪。
    理  由
一、公訴意旨略以：被告丁○○自民國八十八年起任職於臺北縣
    中和市○○路五○一號二樓之久彰企業股份有限公司（下稱
    久彰公司），負責會計及財務業務；竟意圖為自己不法之所
    有，於九十五年九月間，利用久彰公司因財務問題而無法繼
    續營運之機會，將久彰公司放置在上址營業地，交由丁○○
    保管之第一商業銀行連城分行、臺灣土地銀行圓通分行、臺
    北國際商業銀行板橋分行、上海商業儲蓄銀行簡易分行空白
    支票本（下稱公司空白支票本）及附表所示之車輛，易持有
    為所有侵占入己，拒不歸還予久彰公司；復基於行使偽造私
    文書之犯意，於附表所示之時、地，向不知情之監理站人員
    申請過戶，並於汽（機）車過戶登記書之「原車主名稱」欄
    位內，偽造「久彰企業股份有限公司」署名，並蓋用久彰公
    司大、小章印文，表示由該公司同意申請辦理汽、機車過戶
    登記之私文書，進而將上開偽造之申請書交予監理所人員行
    使，使監理所人員登載於職務上所掌之車籍資料，而完成上
    開車輛所有權之移轉登記，足以生損害於久彰公司及監理機
    關對於車輛所有權管理之正確性。因認被告涉犯刑法第三百
    三十六條第二項之業務侵占罪、第二百十六條、第二百十條
    行使偽造私文書罪、第二百十四條使公務員登載不實等罪嫌
    。
二、按犯罪事實應依證據認定之，無證據不得認定犯罪事實；不
    能證明被告犯罪者，應諭知無罪之判決，刑事訴訟法第一百
    五十四條第二項及第三百零一條第一項分別定有明文；而刑
    法第三百三十六條第二項之侵占罪，以意圖為自己或第三人
    不法之所有，而擅自處分因業務上所持有之物為要件；再以
    刑法第二百十條之偽造私文書罪，以無製作權之人冒用他人
    名義而製作該文書為要件之一，如果行為人基於他人之授權
    委託，即不能謂無製作權，自不成立該罪；刑法上偽造文書
    之偽造係指無製作權而擅自製作而言，是製作人必有無製作
    權之認識，始克與擅自製作相當，否則行為人因欠缺偽造之
    故意，即難以該罪相繩，此有最高法院四十七年台上字第一
    三九○號判例、八十八年度台上字第三八○八號、九十年度
    台上字第二一三一號判決可供參照。
三、本件公訴人認被告丁○○涉有上揭業務侵占、行使偽造私文
    書等犯行，無非係以告訴人代表人即久彰公司負責人乙○○
    於偵查中之指述，證人即久彰公司員工孫永安及證人許克孟
    、蕭鴻基、丙○○於偵查中之證詞可按，並有卷附交通部公
    路總局臺中區監理所中監車字第0960010492號、第09600104
    93號函、交通部公路總局臺北區監理所板橋監理站北監板一
    字第0960001066號函、臺北市監理處北市監三字第09662373
    100 號函各一份、汽車買賣合約書、匯款申請書回條足稽為
    其論據。訊據被告堅詞否認有業務侵占、行使偽造私文書等
    犯行，辯稱：在久彰公司正常營運期間，伊未負責保管公司
    支票，印章，公司負責人乙○○在公司時係由彼保管，僅乙○○不在公司時，始會交予伊保管，九十五年八月底後公司
    結束營運，支票伊亦未曾保管，係乙○○告訴伊，請伊將空
    白支票帶回家然後作廢掉，於是在九十五年九月底十月初，
    伊即請孫永安幫伊將公司支票來交予伊，伊即將支票全部剪
    掉；當時是乙○○交代伊，乙○○說現在已經結束營運了，
    彼僅能信任伊，請伊全權處理，且說三、二天即會給伊電話
    ，乙○○說的全權處理並沒有仔細說明內容為何，僅係叫伊
    全權處理，之後伊即將車子部分處理掉，伊有找業務員估價
    ，估價之後寫合約書然後把賣得的現金匯到伊之戶頭，因為
    公司的帳戶已經凍結了，沒有辦法匯款進去，伊跟乙○○說
    變賣的錢先匯到伊之戶頭，乙○○也同意包括收回的帳款，
    均先放到伊之戶頭保管，彼要用時，伊再將錢領出，期間伊
    領過現金二十萬元給乙○○，伊沒有要把錢全部侵占之意，
    乙○○欠伊之債務沒有跟伊表明如何償還，當時伊也沒有辦
    法聯絡乙○○。公司機車部分伊係暫時先過戶之後拿到家裡
    保管，伊非欲將之侵占，伊係怕被其他的債務人取走抵債，
    伊沒有把賣掉車子的錢，抵公司欠伊之借款，伊是要先把公
    司的欠款部分先處理掉，伊變賣資產部分先將公司所標之會
    錢及欠伊妹夫之債務清償，公司欠伊部分尚餘八十萬元。伊
    未侵占公司資產、款項及收回款，亦無行使偽造文書之犯行
    等語。經查：
  (一)被告自八十八年間起即任職於久彰公司，負責會計及財務業
    務等事務，為公司久任人員，深得公司負責人乙○○之信任
    ，久彰公司因營運不善，於九十五年八月三十一日，周轉不
    靈，公司所開立之支票突然跳票，致使無法繼續營運，乙○○又因在外積欠約四千萬元之債務，恐遭人追討，即離開公
    司，隱匿不出，僅能由乙○○主動聯絡被告，被告無法聯絡
    乙○○，致公司債權人無法找尋等節，為被告所是認，並經
    乙○○、丙○○於本院審理中結證明確，此部分事實堪以認
    定。
  (二)久彰公司無法繼續營運後，負責人又離開公司避不見面，是
    該公司結束營業後，有關員工薪資、應收帳款、現留公司財
    物及積欠債務等事項，係如何處理，被告辯稱：當時是乙○○交代伊，乙○○說現在已經結束營運了，彼僅能信任伊，
    請伊全權處理，且說三、二天即會給伊電話，乙○○說的全
    權處理並沒有仔細說明內容為何，僅係叫伊全權處理等語，
    證人乙○○於本院審理時亦結證稱：「我是請被告出面就一
    些帳款來解決，我是跟被告說可以變賣的就儘量變賣，變賣
    的錢再來還給公司的欠款。」、「公司的資產，我是有同意
    被告變賣公司的資產，．。」、「被告是有以電話跟我聯絡
    要賣汽車，然後我跟她說價錢可以可以賣掉汽車，被告賣汽
    車是有經過我的同意，．．，被告跟我聯絡的汽車是有三Ｅ
    －六七一七號這台，之前有跟我說沒有錯，然後我有告訴他
    價錢可以，被告沒有跟我說賣得的錢如何處理，」、「機車
    也是公司的資產，我當時沒有交代被告機車不能賣掉，．，
    。」等語，證人丙○○於偵查中亦結證稱：「只是要丁○○
    將公司在外面的貨款收一收，該清償的債務還一還，」、「
    本來就是丁○○在使用這些章，而乙○○當時也不便出面處
    理這些事。」等語，本院審理時再證稱：「（問：之前偵查
    中有陳述在公司倒閉之後，本人有與乙○○及被告一起討論
    過？）有的，當時公司八月三十一號因為支票沒有辦法軋過
    ，公司就倒閉了，當時我與被告都在現場。後來九月一日我
    與被告、乙○○、余雲烈及余雲烈的兒子等人在場，我們討
    論公司之後要如何處理及如何讓公司再起來。」、「當時余
    雲烈說外面的債務不用管了，要乙○○另外在組一個公司，
    當時討論的重點在這裡。」、「乙○○交代被告九月三號要
    正常到公司上班，讓公司正常營運，但是因為乙○○負債那
    麼多不方便回到公司上班，所以就請被告到公司坐鎮。」等
    語，是依上揭久彰公司重要成員所為證詞應知，被告於久彰
    公司跳票倒閉後，原希望由乙○○另組公司營運，且乙○○
    因積欠過多債務，已經不能出面，故久彰公司結束營運後之
    事務即委由熟悉公司事務之久任人員，即被告處理，其處理
    內容，依被告之辯詞固包括甚廣，與證人乙○○上揭證詞，
    及久彰公司員工孫永安於偵查中證稱：公司結束營業後，公
    司之空白所剩支票被告有取走，並將公司所使用之車輛交由
    彼處理等語，而證人即聯慶製衣廠詹玉英、上輔實業公司林
    帝斌於偵查中亦證稱：被告有出面向該等公司收取所欠貨款
    等語互核，可知被告在久彰公司結束營運後，應負有代表公
    司對外收取應收帳款、對內處理公司現有資產、員工及債務
    之清償等事務，此一事務在乙○○無法聯絡之時，被告在授
    權範圍內，自有決定權。
  (三)久彰公司因營運需求資金，由被告出名參加由劉明華為會首
    之合會，於九十四年四月、十月間分別得標取得款項計五十
    三萬八千五百元、五十四萬九千六百元；又於九十五年三月
    間向被告、戊○○及羅春金等人調借款項，分別為二十萬、
    二十萬及六十萬元，此經被告供認不諱，證人即久彰公司之
    會計甲○○於本院審理時結證明確，並有證人戊○○、羅春
    金及劉明華之證詞可按，復有被告提出欠款明細表、合會會
    單、第一銀行存款摺及乙○○所開立之久彰公司支票等為證
    ，乙○○就此於本院審理時結證稱：「支票中票面金額四萬
    元是開出給會錢的，這個會是以公司的名義跟的會。」、「
     (問：提示的卷宗五十三頁九十五年九月九號六十萬元支票
    ，當初為何開這張支票，是開給何人？）我是開給被告的妹
    夫羅春金，我是有跟羅春金有借錢，我是跟他借款六十萬元
    。」、「羅春金與戊○○的部分我知道有借款，丁○○的六
    十萬及二十萬二筆我需要查帳才知道，我現在沒有辦法確定
    ，會錢部分也正確沒有錯。」、「我是透過被告跟他們借款
    的，跟他們借款是公司要使用的，會錢也是公司要使用的，
    」等語，足證乙○○除部分無法確定之借款外，就有關標會
    取得之合會款，羅春金借款六十萬元等公司借款均不否認，
    證人乙○○於本院審理時再證稱：「（問：如果依照被告說
    的汽車、機車變賣之後是折抵她的債務，那經過折抵之後，
    公司是否還有欠被告多少錢？）應該還有欠被告錢，大概最
    多尚欠被告三、四十萬元。」等語，是乙○○確有因公司營
    運需款，向被告或以被告名義借款、標會後，於公司結束時
    尚未清償之事實。
  (四)證人乙○○於本院審理時再結證稱：「（問：飲水機等機器
    要賣掉的時候，是否知道，這部分的處分是否你授權給被告
    處理的？）這些機器賣掉的時候我不知道，我也沒有授權給
    被告去賣掉，我只是口頭上跟被告說公司剩下的資產可以處
    理的就處理掉，但是沒有很明確的說什麼東西該如何來處理
    。」等語，核與上揭證人證稱：伊有同意被告將車號三Ｅ－
    六七一七號自用小客車出售等語，及被告在久彰公司結束營
    運後，即受任處理公司現有資產等事務觀之，被告將ＢＤＡ
    －四○五號機車處分之行為，難認係超越前述乙○○授權範
    圍之行為。至於被告不否認，將所收取之應收帳款、公司車
    輛變現等所取得之款項，用以清償羅春金、戊○○、羅春金
    及劉明華等人之債務，並將上揭機車移轉予其夫羅永安等情
    ，惟此等舉動，亦均屬乙○○授權之處理公司債務之範圍，
    又此等行為，被告本係基於合法之債權，取得或使他人取得
    均難認有何不法所有之意圖，所為即均與侵占罪之犯罪構成
    要件不合；且被告將公司空白支票本剪毀之事實行為，其處
    分係處理公司結束營運事務之一部分，應在授範圍內，並無
    任何不法可言，況該等支票至本院審理終結前，均無任何不
    法使用，亦不能認被告此一處分行為係為侵占而為；既處分
    公司現在資產及清償債務均係在被告被授權下合法所為，其
    使用久彰公司大小章，與他人簽立買賣合約書、辦理過戶登
    記及為車輛所有權移轉等行為，即難認係無製作權人虛偽製
    作文書，及有使公務員登載不實之犯行，復查無其他積極證
    據足以證明被告有為上揭犯罪，依上開項說明，不能證明被
    告犯罪，自應為無罪判決之諭知。
據上論斷，應依刑事訴訟法第三百零一條第一項，判決如主文。
本件經檢察官馬中人到庭執行職務。
中    華    民    國    97    年    1     月    18    日
                臺灣板橋地方法院刑事第十八庭
                    審判長法  官  連育群
                          法  官  吳幸娥
                          法  官  王綽光
以上正本證明與原本無異
如不服本判決應於送達後10日內向本院提出上訴狀（應附具理由
及繕本）
                          書記官  許清秋
中    華    民    國    97    年    1     月    21    日


司法院資訊處製作；財團法人民間司法改革基金會備份。
